【裁判字號】    85,台上,1207
【裁判日期】    850530
【裁判案由】    變更子女監護權
【裁判全文】
最高法院民事判決                              八十五年度台上字第一二○七號
    上  訴  人  甲○○
    被 上訴 人  乙  ○
右當事人間請求變更子女監護權事件，上訴人對於中華民國八十四年七月二十五日台
灣高等法院台南分院第二審判決（八十四年度家上字第一一號），提起上訴，本院判
決如左：
    主  文
原判決廢棄，發回台灣高等法院台南分院。
    理  由
本件被上訴人主張：伊係伊朗人，於西元一九八三年與中華民國籍之上訴人結婚，上
訴人於婚後取得伊朗國籍，而為雙重國籍人。兩造婚後於一九八四年生女MARIA GHOB
-EH MOHAJER ，原中文名為李蘭惠，現名為楊亞璇，僅有伊朗國籍。嗣兩造於一九八
六年協議離婚，約定楊亞璇保留伊朗國籍，由上訴人教養至十八歲為止，若上訴人再
婚，楊亞璇之監護權由其祖父或叔叔行使。上訴人已於一九八六年與另一中華民國籍
之男子楊振沛結婚，依中華民國涉外民事法律適用法第十五條第一項、第十九條、第
二十條規定，楊亞璇之監護應適用伊之本國法。而伊朗國民法第一千一百七十條規定
：「若母親在子女監護期間罹患精神異常或與他人結婚，則其子女監護權應變更為父
親行使」，故楊亞璇之監護權應由伊或伊弟HOMAYOUN GHOBEH MOHAJER 行使等情，本
位聲明求為准將楊亞璇之監護權變更由伊行使及命上訴人交付楊亞璇與伊；備位聲明
求為准將楊亞璇之監護權變更由伊弟HOMAYOUN GHOBEH MOHAJER 行使之判決。
上訴人則以：關於判決離婚後酌定及改任監護人之訴，屬離婚效力之一部分，依中華
民國涉外民事法律適用法第十五條第二項規定，應適用中華民國法律。兩造簽定之離
婚協議書第三條第二項約定兩造之女楊亞璇之監護權歸伊，至楊亞璇十八歲後，被上
訴人始可監護，楊亞璇現僅十一歲，被上訴人請求變更監護權之行使，於法未合。且
楊亞璇於兩造離婚後，依靠伊生活，伊再婚後之丈夫對楊亞璇呵護倍至。而被上訴人
於楊亞璇嬰兒時，曾對楊亞璇有兇暴之行為，現又已再婚，另育一女，依中華民國兒
童福利法第四十一條規定，不能任楊亞璇之監護人。且兩造係協議伊再婚時，楊亞璇
之監護權歸伊父及伊弟，而非歸被上訴人之父及弟。況楊亞璇之監護權適用伊朗國民
法第一千一百七十條之結果，有背公共秩序及善良風俗等語，資為抗辯。
原審將第一審所為被上訴人敗訴之判決廢棄，改判如其本位之聲明，無非以：被上訴
人係伊朗國籍，上訴人係中華民國國籍，兩造於一九八三年結婚，上訴人並取得伊朗
國籍而為雙重國籍人，於０年０月０日生長女楊亞璇（即MARIA GHOBEH MOHAJ
-ER ），楊亞璇僅有伊朗國籍。嗣兩造於一九八六年九月一日協議離婚，經台灣高雄
地方法院公證處認證。按離婚之效力，依夫之本國法。為外國人妻未喪失中華民國國
籍或外國人為中華民國國民之贅夫者，其離婚之效力依中華民國法律，我國涉外民事
法律適用法第十五條定有明文。此所謂離婚之效力包括離婚後之子女監護教養，上訴
人固因與被上訴人結婚而取得伊朗國籍，但並未喪失中華民國籍，有如前述，則兩造
兩願離婚時就楊亞璇之監護權由何人行使之約定，自應依我國民法之規定，而依我國
民法第一千零五十一條但書楊亞璇應由上訴人監護。惟關於未成年人之監護，屬親權
之延長，苟非無父、母或其父、母非均不能行使負擔其未成年子女之權利義務（即親
權）時，即無所謂親權之問題，故此之監護即係親權之行使。上訴人對楊亞璇之監護
，應係親權行使之問題，亦即屬於父母子女間之權利義務法律關係，易言之，上訴人
與楊亞璇間之法律關係，乃至被上訴人與楊亞璇間之法律關係，依我國涉外民事法律
適用法第十九條規定，均應依父之本國法，亦即應適用伊朗國民法，是以關於楊亞璇
親權之行使之準據法為伊朗國民法。而伊朗國民法第二章第一千一百七十條規定：「
如母親在監護期間罹患精神異常或與他人結婚，則子女監護權轉移（DEVOLVE)由父親
行使」，此有兩造所不爭執由我國駐阿拉伯聯合大公國杜拜商務辦事處及我國外交部
認證之伊朗國民法及其中譯本可稽。兩造協議離婚時約定楊亞璇由上訴人監護至十八
歲止，上訴人於監護期間內之一九八九年（即民國七十八年）六月廿五日與楊振沛結
婚，有如前述，依伊朗國民法第一千一百七十條規定，自彼時起關於楊亞璇之監護權
，即轉移由其父即被上訴人行使，此父母與子女間之法律關係，即監護權行使人之易
動，非父母兩願離婚之效力之問題，而係基於為監護人之母親再婚事實所生，與單純
父母離婚後其子女之監護權行使人之約定、酌定抑或改定有別。上訴人雖辯謂伊朗國
民法之規定有背於公共秩序或善良風俗。惟上訴人未能證明被上訴人不適任監護楊亞
璇，僅泛指被上訴人再婚及另育一女，自不能憑信。又上訴人主張被上訴人不負家庭
責任及對其女兇暴，亦未能提出確切之證據證明之。再伊朗國關於母親再婚時其子女
監護權轉移與父親之規定雖為我民法所無，但伊朗國民法第一千零七十二條、第一千
零七十四條規定未監護之父母仍可監督監護，並有探視子女之權，此無害於未成年子
女之利益，實難謂伊朗國民法上述規定有背於公共秩序或善良風俗。綜上所論，被上
訴人本位聲明請求由伊行使對楊亞璇之監護權，並命上訴人將楊亞璇交付與伊，自屬
有據，應予准許等詞，為其判斷之基礎。
惟按離婚之效力，依夫之本國法。為外國人妻未喪失中華民國國籍或外國人為中華民
國國民之贅夫者，其離婚之效力依中華民國法律，為我國涉外民事法律適用法第十五
條所明定。此之所謂離婚之效力包括離婚後子女之監護，而關於離婚後子女監護人之
更易，性質上仍屬夫妻於離婚後應由何人對未成年子女行使監護（親權）事項，自屬
離婚之效力之範圍。準此，兩造離婚後，其女楊亞璇監護人之更易乃兩造離婚之效力
之範圍，原審見未及此，竟認此係被上訴人與楊亞璇間之親子關係，依同法第十九條
規定，應適用被上訴人之本國法，據以援引伊朗國民法第一千一百七十條規定，而為
被上訴人勝訴之判決，所持法律上之見解，自有違誤。上訴論旨執以指摘原判決不當
，聲明廢棄，非無理由。
據上論結，本件上訴為有理由，依民事訴訟法第四百七十七條第一項、第四百七十八
條第一項，判決如主文。
中      華      民      國    八十五    年      五      月     三十     日
                              最高法院民事第七庭
                                  審判長法官  蕭  亨  國
                                        法官  吳  正  一
                                        法官  楊  隆  順
                                        法官  陳  淑  敏
                                        法官  劉  延  村
      右正本證明與原本無異
                                              書  記  官
中      華      民      國    八十五    年      六      月     十四     日


司法院資訊處製作；財團法人民間司法改革基金會備份。
